【裁判字號】    92,易緝,60
【裁判日期】    921211
【裁判案由】    恐嚇取財等
【裁判全文】
臺灣士林地方法院刑事判決                          九十二年度易緝字第六號
    公  訴  人  臺灣士林地方法院檢察署檢察官
    被      告  丙○○
右列被告因恐嚇取財等案件，經檢察官提起公訴（九十一年度偵字第一一八八八號）
，本院判決如左：
    主  文
丙○○乘他人急迫貸以金錢，而取得與原本顯不相當之重利，累犯，處有期徒刑肆月
，如易科罰金以參佰元折算壹日。
其他被訴恐嚇、恐嚇取財部分均無罪。
    事  實
一、丙○○曾於民國八十三年間，因違反麻醉藥品管理條例案件，為臺灣臺北地方法
    院判處有期徒刑六月確定，於八十三年九月二十三日易科罰金執行完畢，仍不知
    悔改，而於八十八年七月間某日，透過張美莉介紹，借款新台幣（下同）二十萬
    元予甲○○，並趁甲○○需款孔急之際，約定一個月為期利息二萬元，相當於月
    息十分，然扣除一期利息二萬元，實付十八萬元，並由甲○○交付其向友人乙○○借得發票人為乙○○、付款人為台北第九信用合作社東湖分社、面額二十萬元
    之支票一紙，及其本人簽發面額均為二十萬元之本票共三紙予丙○○作為擔保，
    且透過張美莉按月轉交上開約定二期之利息四萬元及自行支付利息十一萬三千元
    予丙○○，丙○○因此取得與原本顯不相當之重利。嗣丙○○自八十八年十月間
    起至八十九年六月間止，接續向甲○○催討上開借款及利息，而於八十九年六月
    間某日，在台北市○○街一處「麥當勞」速食店協議債務之解決，甲○○同意清
    償上開二十萬元之借貸本金，其餘利息支付部分則由甲○○簽發面額四十萬元支
    票供為清償之擔保。
二、案經甲○○告訴臺灣士林地方法院檢察署檢察官偵查起訴。
    理  由
壹、有罪部分：
一、首按證人丁○○、乙○○、張美莉依九十二年二月六日修正前之刑事訴訟法第一
    百八十六條之規定，並非與被告丙○○有僱傭關係或有其他法律上不得具結作證
    之情形，然此依法應具結作證之證人，檢察官迭於偵查中傳喚後，竟均未予以具
    結即加以訊問（參見九十年度他字第二四七○號偵查卷第十七至十八頁、第四八
    頁、六七頁反面、九十一年度偵字第一一八八八號二八至三三頁），則其等證人
    於檢察官偵查中所為之證言，依修正後刑事訴訟法第一百五十八條之三規定，不
    得作為證據，合先敘明。
二、訊之被告丙○○矢口否認有右揭重利之犯行，辯稱：伊並沒有收取重利，因利息
    是張美莉與甲○○約定每月二萬元，伊實際取得之利息是一個月一萬元，至於利
    息會增加變成每十天一期，不是伊的意思，是阿炮他們說的等語。經查：
  (一)右揭時間，告訴人甲○○透過張美莉向被告丙○○借款二十萬元，約定利息每個
    月二萬元，及支付三期利息及十一萬三千元利息之事實，業據告訴人甲○○迭於
    檢察官偵訊、本院審理中指訴歷歷（參見同上他字偵查卷第十六至十七頁、同上
    偵字偵查卷第二九至三二頁、本院九十二年度易字第五六九號卷第一二○至一三
    四頁、本院九十二年度易緝字第六○號卷第五四至五六頁），核與被告丙○○於
    偵查及本院審理中供述借錢及取得三個月利息之情節大致相符（參見同上偵字偵
    查卷第二九至三○頁、同上本院易緝字卷第六三至六四頁），並經證人乙○○、
    張美莉、丁○○於本院審理中結證明確（參見本院卷第七五至八四頁、第八五至
    八七頁、第八八至九二頁），且有被告丙○○在監在所資料一紙附卷（參見同上
    偵字偵查卷第二○頁）可稽，應甚明確。而被告丙○○於本院審理中亦供稱：伊
    借二十萬元予甲○○之時，實際上只給他十八萬元等語（參見同上本院易緝字卷
    第六四頁），則被告丙○○如非透過張美莉與告訴人甲○○約定二十萬元之本金
    ，每個月利息為二萬元，何以先行扣除二萬元而實際貸予告訴人十八萬元？足認
    被告所辯伊實際取得之利息是一個月一萬元云云，應屬卸責之詞，尚難採信，而
    上開借款及利息約定與支付之事實，堪予認定。
  (二)告訴人即證人甲○○於本院審理中結證稱：因為伊跟乙○○借二十萬元之支票快
    到期了，伊沒有錢去兌現，所以才跟丙○○借，伊也沒有辦法向銀行、朋友借，
    因伊是需款孔急等語（參見同上本院易緝字卷第六三頁），核與證人乙○○於本
    院審理中結證確有出借二十萬元支票予甲○○等情無訛（參見同上本院易字卷第
    八八頁），足認告訴人甲○○向被告丙○○借錢之際，係處於急迫需錢周轉之情
    形，應甚明確。而刑法第三百四十四條重利罪之構成要件中所稱之「取得與原本
    顯不相當之重利」，係指就原本利率、時期核算及參酌當地之經濟狀況，貸款人
    取得較之一般債務之利息，顯有特殊超額而言。今被告丙○○乘告訴人甲○○需
    款孔急之際，貸以二十萬元，竟約定利息為每個月二萬元，相當於月息十分，換
    算為全年利率百分之一百二十，顯逾民法所規定最高全年利率百分之二十之限制
    甚多，並被告丙○○已取得三期之利息六萬元及另行由告訴人支付之利息十一萬
    三千元，足認被告丙○○因此取得與原本顯不相當之重利，當甚明確，而堪認定
    。
三、核被告丙○○所為，係犯刑法第三百四十四條重利罪。被告丙○○有事實欄所載
    前科執行情形，此有台灣高等法院被告全國前案紀錄表一份附卷可憑，其於前案
    有期徒刑執行完畢後，五年內再犯有期徒刑以上之本罪，為累犯，應依法加重其
    刑。至公訴人起訴被告丙○○連續於八十八年十二月間及八十九年六月間，向告
    訴人催討債務，並主張利息為十天一期而非一個月一期，且要求告訴人甲○○簽
    發面額四十萬元之支票（起訴書誤載為本票）以為積欠利息之清償，因認被告丙○○尚有連續重利罪嫌云云，惟上開刑法重利罪本身即涵蓋可以長期收取重利之
    要件，是被告丙○○貸款後，陸續收取利息、催討及解決債務之行為，均為一個
    重利罪所涵蓋，不另論罪；且按刑法上之重利罪，以乘人急迫、輕率或無經驗，
    貸以金錢或其他物品，而取得與原本顯不相當之重利為成立要件。所謂「取得」
    與原本顯不相當之重利，自必事實上業已得利，始有「取得」之可言，若僅約定
    顯不相當之重利，要難謂已取得（最高法院九十二年度台上字第一九八八號判決
    可資參照），依據上開被告丙○○、何順富、告訴人甲○○、證人乙○○、張美
    莉、丁○○所述，八十八年七月間，丙○○與綽號「阿炮」之成年男子向告訴人
    甲○○催討債務之際，告訴人甲○○並未因此交付任何重利，又於八十九年六月
    間，被告丙○○與何順富及綽號「阿炮」之成年男子等三人，與告訴人甲○○相
    約於台北市○○區○○街之「麥當勞」速食店見面商談債務清償之事，其間，約
    定由告訴人甲○○支付現金二十萬元予被告丙○○作為本金之償還，並由告訴人
    甲○○簽發四十萬元之支票一紙予被告丙○○，作為積欠利息之擔保，而被告丙○○主張告訴人甲○○積欠之一百四十萬元之利息縮減為四十萬元，被告丙○○
    並將乙○○所簽發面額二十萬元之支票一張及甲○○所簽發面額均為二十萬元之
    本票三張歸還告訴人甲○○，甚為明確。則在上開商討債務清償之前，並無任何
    積極證據可資證明被告丙○○與何順富、「阿炮」就以顯不相當之重利貸款予告
    訴人甲○○並取得重利之行為，有犯意聯絡或行為分擔，自難遽為認定其三人相
    互間就該部分有重利罪共同正犯之關係，而在上開商討債務清償時，被告丙○○
    既係應邀前往解決告訴人之債務，告訴人甲○○又同意清償原借款之本金二十萬
    元，並簽發四十萬元之支票結清原積欠之一百四十萬元利息債務，自難認隨同被
    告丙○○前往協商之何順富及「阿炮」有何重利罪之犯意聯絡及行為分擔，是公
    訴人認何順富與「阿炮」有重利罪之共同正犯關係，實有未當。爰審酌被告丙○○貪圖重利之犯罪動機、取得重利之犯罪手段、犯罪時所受之刺激、告訴人甲○○所受損害及被告丙○○犯罪後之態度等一切情狀，量處如主文所示之刑。另被
    告行為後，刑法第四十一條業於九十年一月十日修正公布，同年月十二日生效，
    舊法規定犯最重本刑三年以下有期徒刑以下之刑之罪，而受六個月以下有期徒刑
    或拘役之宣告，因身體、教育、職業、家庭之關係或其他正當事由，執行顯有困
    難者，得易科罰金，修正後刑法第四十一條第一項前段規定，凡犯最重本刑五年
    以下有期徒刑以下之刑之罪，而受六個月以下有期徒刑或拘役之宣告，得易科罰
    金；本件被告係犯最重本刑為三年以下有期徒刑以下之刑之罪，依修正前後之規
    定均得易科罰金，並無有利與否之問題，應依刑法第二條第一項前段，適用修正
    後刑法第四十一條第一項前段之規定，諭知易科罰金之折算標準，以資警惕。
貳、無罪諭知部分：
一、公訴意旨另略以：八十八年十二月間某日，被告丙○○竟夥同與之有連續重利及
    恐嚇犯意聯絡、姓名年籍不詳綽號「阿炮」之成年男子，前往告訴人甲○○所營
    位於臺北市○○區○○街一三六巷十五弄三十九號之平價中心，稱前開二十萬元
    借款之利息，係以十天為一期而非一個月，故告訴人甲○○已積欠一百四十萬元
    之利息，經告訴人甲○○表示沒錢支付後，被告丙○○與綽號「阿炮」者即恐嚇
    稱：若不還錢，要讓其死得很難看等語，並砸毀店內物品及毆打甲○○（傷害及
    毀損部分未據告訴且已逾告訴期間），致使告訴人甲○○心生恐懼。告訴人甲○○隨即於八十九年六月間，委請不詳姓名之友人邀約被告丙○○、綽號「阿炮」
    者。及與陸某、阿炮者有前開連續恐嚇、重利犯意聯絡之何順富（另為本院判決
    ）等人於臺北市內湖區康寧（誤寫為樂）街某處之「麥當勞」見面商談，約定由
    告訴人甲○○給付現金二十萬元給被告丙○○，被告丙○○則將原乙○○所簽發
    二十萬元之支票及甲○○所簽發三張各二十萬元之本票歸還給甲○○，並由甲○○再簽發一紙四十萬元之本票，作為積欠之利息，且此四十萬元之利息要交由何
    順富收取，且何順富恐嚇稱：若不還錢就要對其不利等語，致使甲○○心生恐懼
    ，於此急迫情勢下，不得不簽發面額四十萬之本票，使被告丙○○、何順富等人
    取得與原本顯不相當之重利。嗣於八十九年七月間某日，被告丙○○、何順富又
    基於前開犯意，多次夥同數名姓名年籍不詳之人，至告訴人甲○○所營之平價中
    心或潑灑油漆，或將貨架上收銀台前之商品推倒散落於地，並恐嚇稱：要讓其吃
    子彈等語，致使甲○○心生畏懼。因認被告丙○○涉有刑法第三百零五條恐嚇危
    害安全罪嫌及同法第三百四十六條第一項恐嚇取財罪嫌云云。
二、訊之被告丙○○堅決否認有恐嚇危害安全及恐嚇取財之犯行，辯稱：因甲○○一
    直不還錢，伊帶阿炮作伴去找甲○○，伊並沒有恐嚇他的意思，阿炮要如何講，
    伊不知情等語。經查：
  (一)證人乙○○、張美莉、丁○○於本院審理中固結證被告丙○○有與何順富、阿炮
    及其他之人到台北市○○街一家麥當勞速食店及告訴人甲○○經營之順美便利商
    店商談債務清償之事，及有看到告訴人甲○○之便利商店內物品散落於地，惟均
    未指證被告丙○○確有恐嚇告訴人甲○○及毀損該便利商店內物品之行為（參見
    同上本院易字卷第七五至九二頁），而證人即同案被告何順富於本院審理中亦否
    認有恐嚇告訴人之犯行，且未指證被告丙○○有恐嚇告訴人甲○○之犯行（參見
    同上本院易字卷證人何順富之供述），足認並無證人可資證明被告丙○○確有恐
    嚇告訴人甲○○之犯行，又被告丙○○為催討告訴人積欠已久之債務，委由友人
    共同前往，並無不合情之處，至於友人何順富或阿炮個人過度投入，因恐嚇而涉
    法，是否必然與被告丙○○有犯意聯絡？尚應依具體證據證明之，自不得單憑被
    告丙○○於催討債務之時隨同何順富、阿炮等人，即認被告丙○○必然與該等人
    有恐嚇之犯意聯絡及行為分擔，當甚明確。
  (二)告訴人甲○○於檢察官偵查中固指稱：丙○○於八十八年底有來找伊，他說利息
    是十天計算，並夥同「阿炮」至內湖之店內砸店，並恐嚇伊若不還錢就要讓伊死
    的很難看，八十九年六、七月間，伊經由友人協調與丙○○約在內湖康寧路麥當
    勞碰面，丙○○、阿炮及何順富均在場，伊當場還給丙○○二十萬元，丙○○將
    先前的二十萬元支票及三張本票還伊，伊再開一張四十萬元之本票當作積欠利息
    的錢，何順富有說「若不還錢就要對我不利。」，之後，丙○○就沒有來找伊等
    語（參見九十一年度偵字第一一八八八號偵查卷第三○至三一頁），然其於本院
    審理同案被告何順富之際結證稱：丙○○於八十九年，他關回來之後，他三天二
    頭就來到伊店裡砸店，伊的店開在內湖康樂街，名稱為順美便利商店。他到伊店
    裡拿煙灰缸、電風扇、收銀機砸我，伊身體都有流血，他說要去找乙○○負責，
    並恐嚇伊，他說伊不給他錢的話，就要讓伊全家死光光，讓伊的店無法開下去等
    語（參見同上本院易字卷第一二三至一二四頁），對於被告丙○○砸店、恐嚇之
    時間指訴不一。告訴人即證人甲○○於本院審理中又結證稱：在麥當勞談時，丙○○說已將事情交給何順富、阿炮處理，伊朋友跟他們談，一百四十萬元的利息
    跟本金，用六十萬元來解決，伊開了四十萬的支票及二十萬元的現金交給阿炮，
    丙○○還給伊乙○○開的二十萬元支票及伊自己三張本票六十萬元，伊付現金二
    十萬元是支付本金，四十萬元是付利息，以解決這件事情。當天在麥當勞的時候
    ，伊全權交給伊朋友處理，伊朋友說依社會事來處理就是這樣，打個三折差不多
    等語（參見同上本院易字卷第一二五至一二六頁），是被告丙○○原主張告訴人
    應付一百四十萬元之利息，於商談過和程中同意減少為四十萬元，顯係對告訴人
    甲○○有利，且告訴人甲○○係參考朋友之建議而同意以此解決債務，因而簽發
    面額四十萬元之支票，當無受何恐嚇致同意簽發四十萬元支票之情事，被告丙○○亦受領二十萬元借款之清償，殊無必要再行恐嚇告訴人，則被告何順富於上開
    談論期間，基於恐嚇之犯意，對告訴人甲○○恫稱：若不還錢，就要打死你等語
    ，應係個別之行為，核與被告丙○○無關，應甚明確。截至告訴人即證人甲○○
    於本院審理中又更改前述結證稱：「（丙○○何時去找你？）他關出來之後，找
    我三、四次，他關出來的時間我不記得，都是到我店裡即台北市○○區○○街一
    三六巷十五弄三十九號順美便利商店。」、「（丙○○到順美商店後，有無恐嚇
    你？）剛開始一、二次有，剛開始他跟阿炮來二個人來，都是用言語恐嚇，都是
    阿炮在講，說要我還他錢，否則要我死的很難看。丙○○本人沒有講，就站在旁
    邊。」等語（參見本院易緝字卷第五六頁）、「（丙○○與你在台北市○○路麥
    當勞洽談利息壹佰肆拾萬元之前，丙○○本人有無再恐嚇你？）他本人沒有，除
    了前次他跟阿炮來之外，其他都是阿炮單獨來恐嚇我。」、「（你跟丙○○在麥
    當勞洽談壹佰四十萬元的利息以四十萬元解決，此次，丙○○有無恐嚇你？）沒
    有，都是阿炮及何順富，何順富叫阿炮為老大。」、「（在麥當勞洽談之後，丙○○有無再到你店裡找你？）沒有，都是阿炮及何順富。阿炮說這些事情都是由
    他處理，與丙○○無關，丙○○也欠他錢。」、「（你店裡的物品有無被丙○○
    帶人砸店？）沒有，都是何順富跟阿炮帶人來砸店，而且都是發生在麥當勞洽談
    之後的事情。」等語（參見本院易緝字卷第五七至五八頁）、「（說恐嚇的話是
    阿炮，丙○○有無制止阿炮？）丙○○說要錢而已，不要傷到人，阿炮對丙○○
    說，你交給我處理就好了，你不用管。」、「（丙○○出獄之後有無跟你談利息
    要還壹佰四十萬元？）有的，跟我談利息之後，到麥當勞之前，丙○○也有去我
    店裡，砸店的時候，丙○○在旁邊勸阿炮不要那麼激烈。」等語（參見同上卷第
    五九頁），顯見被告丙○○雖隨同阿炮及何順富前向告訴人甲○○索討債務，惟
    其並無共同恐嚇之犯意甚明，而阿炮及何順富個別恐嚇之行為，核與被告丙○○
    無關。從而，告訴人甲○○前後指證不一，顯有瑕疵可指，又無其他證據足資審
    認與事實相符，自難認被告丙○○有何恐嚇危害安全，或恐嚇取財之犯行，當甚
    明確。
  (三)此外，復查無其他積極證據足資證明被告有公訴人所指恐嚇危害安全，或恐嚇取
    財犯行而使本院得無合理懷疑之確信，自屬犯罪不能證明，此部分應為無罪之諭
    知。
據上論斷，應依刑事訴訟法第三百零一條第一項、第二百九十九條第一項前段，刑法
第二條第一項前段、第三百四十四條、第四十七條、第四十一條第一項前段，罰金罰
鍰提高標準條例第一條前段、第二條，判決如主文。
本案經檢察官劉異海到庭執行職務。
中      華      民      國    九十二    年     十二     月     十一     日
                                  臺灣士林地方法院刑事第三庭
                                      審判長法  官  雷雯華
                                            法  官  李育仁
                                            法  官  王俊雄
右正本證明與原本無異。
如不服本判決，應於判決送達後十日內，向本院提出上訴狀。
                                            書記官  楊樠株
中      華      民      國    九十二    年     十二     月     十二     日
附錄本案論罪科刑法條全文
刑法第三百四十四條
乘他人急迫、輕率或無經驗貸以金錢或其他物品，而取得與原本顯不相當
之重利者，處一年以下有期徒刑、拘役或科或併科一千元以下罰金。


司法院資訊處製作；財團法人民間司法改革基金會備份。
